---
title: "Maternite"
author: "JcB"
date: "17/08/2014"
output:
  html_document:
    fig_caption: yes
    keep_md: yes
    number_sections: yes
    toc: yes
  word_document:
    fig_caption: yes
---

source:

- package __Epi__
- Gebolini Christophe: [Lire, compter, tester... avec R](http://cran.r-project.org/doc/contrib/Genolini-LireCompterTesterR.pdf)

Plan
====

- Présentation de la structure d'un article médical
- Statistique: méthode scientifique pour rendre les données compréhensibles afin de tirer des conclusions pertinentes (ex du cholera avec john snow). Quatre étapes
        - statistique descriptive
        - statistique inférentielle
        - modélisation
- domaines connexes: astronomie (Neptune), Big Data, sondages d'opinion, démographie, épidémiologie, cartographie, pharmacologie...
- les données: matière première du statisticien
- cas clinique: Births
        - description des variables
        - paramètres de position et de dispersion: moyenne, variance, écart-type, médiane
        - représentation graphique
        - corrélation
        - comparaison de deux groupes: les tests  d'hypothèse
        - ANOVA

births Births in a London Hospital
==================================

Description
-----------
Données provenant de 500 naissances uniques (singleton births) dans un hôpital de Londres.

Origine: données __Births__ du package __epi__.

Usage

data(births)

Format (Métadonnées)
------
Un tableau (data frame) de 500 observations concernant les 8 variables suivantes:


variable  |  signification   
----------|---------------  
__id__  |  Identifiant pour la mère et l'enfant   
__bweight__  |  Poids de naissance
__lowbw__ | Poids inférieur à 2500 g (0 = non, 1 = oui)
__gestwks__| Durée de la grossesse (semaines)
__preterm__| Durée de gestation inférieure à 37 weeks (0 = non, 1 = oui)
__matage__| Age maternel
__hyp__| Hypertension gravidique (0 = non, 1 = oui)
__sex__| Sexe de l'enfant 1:garçon, 2:fille

Source
-------
Anonymous

References
Michael Hills and Bianca De Stavola (2002). A Short Introduction to Stata 8 for Biostatistics,[Timberlake Consultants Ltd](http://www.timberlake.co.uk)

[A short introduction to R for Epidemiology](http://bendixcarstensen.com/Epi/R-intro-SDC.pdf) page 6, paragraphe 2.5

Exploration des données
-----------------------

```{r births,echo=FALSE,comment=""}
library("Epi")
library(MEMSS)

data(births)
head(births)
str(births)
births$sex <- as.factor(births$sex)
births$hyp <- as.factor(births$hyp)
births$preterm <- as.factor(births$preterm)
births$lowbw <- as.factor(births$lowbw)
summary(births)

aterme <- births[births$preterm==0,]
preterm <- births[births$preterm==1,]
summary(aterme)
summary(preterm)
premature <- births[births$preterm==1,]
aterme <- births[births$preterm==0,]
hist(premature$bweight)
hist(aterme$bweight, main="Histogramme des poids des enfants nés à terme", ylab="Fréquence", xlab="poids (grammes)", col="lightblue", border="white")

# age maternel
summary(births$matage)

attach(births)

hist(births$matage, main = "Histogramme de l'age maternel", ylab="nombre", xlab="Age (années)", col="gray", border="white")
mean_matage <- mean(births$matage)
sd_matage <- sd(births$matage)
x <- seq(23, 43, 0.1)
lines(x, dnorm(x, mean(matage), sd(matage)) * 1000, type = "l", col="blue")


w <- seq(500, 5000, le=100)
m1 <- mean(aterme$bweight, na.rm=T)
sd1 <- sd(aterme$bweight, na.rm=T)
m2 <- mean(premature$bweight, na.rm=T)
sd2 <- sd(premature$bweight, na.rm=T)

plot(w, dnorm(w, m1, sd1), xlim = c(500, 5000), type = "l", xlab="", ylab="", axes=0)
lines(c(m1, m1), c(-1, dnorm(m1, m1, sd1)), lty=2)
lines(w, dnorm(w, m2, sd(premature$bweight, na.rm=T)), xlim = c(500, 5000))
lines(c(m2, m2), c(-1, dnorm(m2, m2, sd2)), lty=2)
axis(side = 1)
title(main="Poids des enfants prématurés et nés à terme", xlab="Poids (grammes)", ylab="")

# corrélation
d <- cor.test(births$bweight, births$gestwks, use="pairwise.complete.obs")
d
plot(births$bweight, births$gestwks, xlab="Poids de naissance (grammes)", ylab="Semaines gestationnelles", main="Corrélation poids-durée de gestation")
abline(lm(births$gestwks ~ births$bweight))

plot(births$bweight, births$gestwks, xlab="Poids de naissance (grammes)", ylab="Semaines gestationnelles", main="Corrélation poids-durée de gestation", col = ifelse(births$sex == 1, "red", "blue"))
abline(lm(births$gestwks ~ births$bweight))
legend("bottomright", legend=c("filles","garçons"), col=c("blue", "red"), pch=1, bty="n")

# garçon plous lourds que les filles ?
boxplot(births$bweight ~ births$sex, col=c("lightblue", "pink"), names=c("Garçons", "Filles"), ylab="Poids de naissance (grammes)", main="Poids selon de sexe")

t.test(births$bweight ~ births$sex)

```

test d'indépendance du chi2
---------------------------
un poids faible à la naissance est idépendant de présence d'une HTA chez la mère ?
```{r chi2, comment=""}
library(epicalc)

t <- table(births$lowbw, births$hyp, dnn=c("Poids faible", "HTA gravidique"))
colnames(t) <- c("non","oui")
rownames(t) <- c("non","oui")
addmargins(t)
t
c2 <- chisq.test(t)
c2
round(100*c2$residuals^2/c2$statistic, 1)
round(100*c2$residuals, 1)

cc(births$lowbw, births$hyp)

```

Phenobarb (nlme)
=================

Format
------
Ce data frame contient les colonnes suivantes:

- _Subject_ un facteur ordonnépour identifier les enfants.
- _Wt_ un vecteur numérique indiquant le poids de naissance de l'enfant (kg).
- _Apgar_ un facteur ordonnéindiquant le score d'Apgar à 5 minutes. C'est une indication de l'état de santé de l'enfant.
- _ApgarInd_ un facteur indiquant si le score d'Apgar à 5 mn est < 5 ou >= 5.
- _time_ un vecteur numérique donnant le temps où l'échantillon est prélevé ou le médicament administré (hr).
- _dose_ un vecteur numérique donnant la dose de médicament administrée (ug/kg).
- _conc_ un vecteur numérique donnant la concentration de phenobarbital dans le serum (ug/L).

Details
-------

Données d'une étude de pharmacocinétique du phénobarbital chez les nouveau-nés. Au cours des premiers jours
de la vie les enfants reçoivent plusieurs doses de phénobarbital pour la prévention des crises convulsives.
Des échantillons de sang sont prélevés de manière irrégulière et les concentrations sériques de phénobarbital sont déterminées.
Les données ont été initialement donnés par Grasela et Donn (1985) et sont analysés dans Boeckmann, Sheiner et
Beal (1994), dans Davidian et Giltinan (1995), et en Littell et al. (1996).
```{r}
library(nlme)
d <- Phenobarb
str(d)
```

Courbe normale
==============

ref: Practical data science pp 334-335.

```{r courbe_normale}
library(ggplot2)
x <- seq(from=-5, to=5, length.out = 100)  # intervalle [-5 à 5]
f <- dnorm(x)                              # loi normale de moyenne 0 et sd = 1
ggplot(data.frame(x = x, y = f), aes(x = x, y = y)) + geom_line()

ggplot(data.frame(x = x, y = f), aes(x = x, y = y)) + geom_line() + geom_vline(xintercept=c(-3,-2,-1,1,2,3), linetype=2)

```

- 68% des observations sont dans l'intervalle (m - sd, m + sd)
- 95% des observations sont dans l'intervalle (m - 2*sd, m + 2*sd)
- 99% des observations sont dans l'intervalle (m - 3*sd, m + 3*sd)

Une observation se situant à plus de 3 ecart-type est anormale.

ðonnées non normales
====================

Score d'Aggar de 700 nouveau-né dont la mère, épileptique, est traitée par du phénobabital

source: _Phenobarb_ du package MEMSS.

```{r, echo=FALSE}
data(Phenobarb)
head(Phenobarb)
hist(as.numeric(Phenobarb$Apgar, breaks = 10), xlim = c(0,10), axes = FALSE, main = "Histogramme des scores d'Apgar à 5 mn", ylab = "Fréquence", xlab = "score d'Apgar", col = "cornflowerblue", border = "white")
axis(2, col = "blue")
axis(1, at = 0:10, col = "red")

m <- mean(as.numeric(Phenobarb$Apgar))
s <- sd(as.numeric(Phenobarb$Apgar))

```

