---
title: "Maternite"
author: "JcB"
date: "17/08/2014"
output:
  html_document:
    fig_caption: yes
    keep_md: yes
    number_sections: yes
    toc: yes
  word_document:
    fig_caption: yes
---

source:

- package __epi__
- Gebolini Christophe: [Lire, compter, tester... avec R](http://cran.r-project.org/doc/contrib/Genolini-LireCompterTesterR.pdf)

Plan
====

- Présentation de la structure d'un article médical
- Statistique: méthode scientifique pour rendre les données compréhensibles afin de tirer des conclusions pertinentes (ex du cholera avec john snow). Quatre étapes
        - statistique descriptive
        - statistique inférentielle
        - modélisation
- domaines connexes: astronomie (Neptune), Big Data, sondages d'opinion, démographie, épidémiologie, cartographie, pharmacologie...
- les données: matière première du statisticien
- cas clinique: Births
        - description des variables
        - paramètres de position et de dispersion: moyenne, variance, écart-type, médiane
        - représentation graphique
        - corrélation
        - comparaison de deux groupes: les tests  d'hypothèse
        - ANOVA

births Births in a London Hospital
==================================

Description
-----------
Données provenant de 500 naissances uniques (singleton births) dans un hôpital de Londres.

Origine: données __Births__ du pacfage __epi__.

Usage

data(births)

Format (Métadonnées)
------
Un tableau (data frame) de 500 observations concernant les 8 variables suivantes:


variable  |  signification   
----------|---------------  
__id__  |  Identifiant pour la mère et l'enfant   
__bweight__  |  Poids de naissance
__lowbw__ | Poids inférieur à 2500 g (0 = non, 1 = oui)
__gestwks__| Durée de la grossesse (semaines)
__preterm__| Durée de gestation inférieure à 37 weeks (0 = non, 1 = oui)
__matage__| Age maternel
__hyp__| Hypertension gravidique (0 = non, 1 = oui)
__sex__| Sexe de l'enfant 1:garçon, 2:fille

Source
-------
Anonymous

References
Michael Hills and Bianca De Stavola (2002). A Short Introduction to Stata 8 for Biostatistics,[Timberlake Consultants Ltd](http://www.timberlake.co.uk)

[A short introduction to R for Epidemiology](http://bendixcarstensen.com/Epi/R-intro-SDC.pdf) page 6, paragraphe 2.5

Exploration des données
-----------------------

```{r births,echo=FALSE,comment=""}
library("Epi")
data(births)
head(births)
str(births)
births$sex <- as.factor(births$sex)
births$hyp <- as.factor(births$hyp)
births$preterm <- as.factor(births$preterm)
births$lowbw <- as.factor(births$lowbw)
summary(births)

aterme <- births[births$preterm==0,]
preterm <- births[births$preterm==1,]
summary(aterme)
summary(preterm)
premature <- births[births$preterm==1,]
aterme <- births[births$preterm==0,]
hist(premature$bweight)
hist(aterme$bweight, main="Histogramme des poids des enfants nés à terme", ylab="Fréquence", xlab="poids (grammes)", col="lightblue", border="white")

# age maternel
summary(births$matage)

attach(births)

hist(births$matage, main = "Histogramme de l'age maternel", ylab="nombre", xlab="Age (années)", col="gray", border="white")
mean_matage <- mean(births$matage)
sd_matage <- sd(births$matage)
x <- seq(23, 43, 0.1)
lines(x, dnorm(x, mean(matage), sd(matage)) * 1000, type = "l", col="blue")


w <- seq(500, 5000, le=100)
m1 <- mean(aterme$bweight, na.rm=T)
sd1 <- sd(aterme$bweight, na.rm=T)
m2 <- mean(premature$bweight, na.rm=T)
sd2 <- sd(premature$bweight, na.rm=T)

plot(w, dnorm(w, m1, sd1), xlim = c(500, 5000), type = "l", xlab="", ylab="", axes=0)
lines(c(m1, m1), c(-1, dnorm(m1, m1, sd1)), lty=2)
lines(w, dnorm(w, m2, sd(premature$bweight, na.rm=T)), xlim = c(500, 5000))
lines(c(m2, m2), c(-1, dnorm(m2, m2, sd2)), lty=2)
axis(side = 1)
title(main="Poids des enfants prématurés et nés à terme", xlab="Poids (grammes)", ylab="")

# corrélation
d <- cor.test(births$bweight, births$gestwks, use="pairwise.complete.obs")
d
plot(births$bweight, births$gestwks, xlab="Poids de naissance (grammes)", ylab="Semaines gestationnelles", main="Corrélation poids-durée de gestation")
abline(lm(births$gestwks ~ births$bweight))

plot(births$bweight, births$gestwks, xlab="Poids de naissance (grammes)", ylab="Semaines gestationnelles", main="Corrélation poids-durée de gestation", col = ifelse(births$sex == 1, "red", "blue"))
abline(lm(births$gestwks ~ births$bweight))
legend("bottomright", legend=c("filles","garçons"), col=c("blue", "red"), pch=1, bty="n")

# garçon plous lourds que les filles ?
boxplot(births$bweight ~ births$sex, col=c("lightblue", "pink"), names=c("Garçons", "Filles"), ylab="Poids de naissance (grammes)", main="Poids selon de sexe")

t.test(births$bweight ~ births$sex)

```

test d'indépendance du chi2
---------------------------
un poids faible à la naissance est idépendant de présence d'une HTA chez la mère ?
```{r chi2, comment=""}
library(epicalc)

t <- table(births$lowbw, births$hyp, dnn=c("Poids faible", "HTA gravidique"))
colnames(t) <- c("non","oui")
rownames(t) <- c("non","oui")
addmargins(t)
t
c2 <- chisq.test(t)
c2
round(100*c2$residuals^2/c2$statistic, 1)
round(100*c2$residuals, 1)

cc(births$lowbw, births$hyp)

```

Phenobarb (nlme)
=================

Format
This data frame contains the following columns:
Subject an ordered factor identifying the infant.
Wt a numeric vector giving the birth weight of the infant (kg).
Apgar an ordered factor giving the the 5-minute Apgar score for the infant. This is an indication
of health of the newborn infant.
ApgarInd a factor indicating whether the 5-minute Apgar score is < 5 or >= 5.
time a numeric vector giving the time when the sample is drawn or drug administered (hr).
dose a numeric vector giving the dose of drug administered (ug/kg).
conc a numeric vector giving the phenobarbital concentration in the serum (ug/L).

Details

Data from a pharmacokinetics study of phenobarbital in neonatal infants. During the first few days
of life the infants receive multiple doses of phenobarbital for prevention of seizures. At irregular
intervals blood samples are drawn and serum phenobarbital concentrations are determined. The
data were originally given in Grasela and Donn(1985) and are analyzed in Boeckmann, Sheiner and
Beal (1994), in Davidian and Giltinan (1995), and in Littell et al. (1996)

```{r}
library(nlme)
d <- Phenobarb
str(d)
```


